【裁判字號】    97,訴更,6
【裁判日期】    980108
【裁判案由】    確認債權不存在
【裁判全文】
臺灣板橋地方法院民事判決               97年度訴更字第6號
原      告  因思銳遊戲總局股份有限公司
法定代理人  甲○○
訴訟代理人  吳發隆律師
被      告  丁○○
            誠奇數位股份有限公司
法定代理人  乙○○
前列二人共同
訴訟代理人  丙○○
上列當事人間請求確認債權不存在事件，經本院於民國97年12月
31日言詞辯論終結，判決如下：
    主  文
確認被告丁○○於民國九十四年二月一日對於誠奇數位股份有限
公司新台幣陸佰貳拾萬元之消費借貸債權不存在。
訴訟費用由被告負擔。
    事實及理由
一、按法官被聲請迴避者，在該聲請事件終結前，應停止訴訟程
    序，但其聲請因違背第33條第2 項，或第34條第1 項或第2
    項之規定，或顯係意圖延滯訴訟而為者，不在此限。經查本
    件被告僅以更審之案件仍由原股承辦作為聲請迴避之理由，
    顯係意圖延滯訴訟，並無依法應停止訴訟程序之情事，合先
    敘明。
二、本件原告起訴主張：
  (一)緣原告與被告誠奇數位股份有限公司（原名智郁電子股份有
    限公司，嗣於96年6 月11日更名為誠奇數位股份有限公司，
    下稱誠奇公司）間給付票款強制執行事件，前蒙  鈞院以95
    年3 月1 日板院輔94執宿字第40310 號函附送分配表1 份，
    並諭知於95年3 月22日實行分配，經原告就系爭分配表聲明
    異議後，  鈞院復再以95年3 月30日板院輔94執宿字第4031
    0 號函附送重新作成之分配表1 份，惟新作成之分配表中仍
    將被告丁○○對於被告誠奇公司之620 萬元借款列入分配，
    顯已造成原告受有重大財產損害，且該損害得以確認訴訟除
    去，爰起訴請求確認被告丁○○對於被告誠奇公司620 萬元
    之借款債權不存在。
  (二)被告丁○○於上開民事強制執行事件係以台北縣土城市調解
    委員會94年民調字第0348號調解書為執行名義，被告丁○○
    於調解時陳稱被告誠奇公司於94年2 月1 日向伊借款620 萬
    元，因到期未還，致發生糾紛故聲請調解。惟被告丁○○於
    民事執行處所提出之債權證據為發票日93年2 月1 日，到期
    日為94年2 月1 日，面額620 萬元之本票，故被告丁○○不
    可能於94年2 月1 日借款620 萬元予被告誠奇公司，且被告
    丁○○亦未舉證證明其有交付620 萬元予被告誠奇公司，則
    被告丁○○與誠奇公司於94年10月24日所成立內容為被告誠
    奇公司同意於94年10月28日給付被告丁○○620 萬元，顯係
    虛偽不實，意在減少原告所得受之分配款。
  (三)為此，請求確認被告丁○○於94年2 月1 日對於被告誠奇公
    司620萬元之借款債權不存在。
三、被告丁○○則抗辯：
  (一)緣被告丁○○與誠奇公司間之債權債務關係，乃始於91年12
    月22日訴外人丙○○（即被告丁○○之子）與乙○○（即被
    告誠奇公司之負責人）簽訂之協議書，協議書內容明定丙○○必須將公司所有權全數轉讓，而乙○○必須以誠奇公司作
    為連帶債務人，開立智郁公司之票據予訴外人丙○○指定之
    受款人，而當時丙○○指定受款人為其父即丁○○。
  (二)嗣訴外人丙○○依據協議書條款，已於91年12月22日將公司
    經營權全數讓予，乙○○並於92年2 月完成公司更名及擔任
    董事長之職務，當時雙方依協議書條款，約定該筆之欠款轉
    為借款，於93年1 月丙○○名下之股權全數轉移登記完成，
    為求保全（詳96重訴第450 號卷第30頁），則要求乙○○於
    93年2 月再開立620 萬元誠奇公司之本票予丁○○作為履行
    協議書條款之擔保，並約定本票於94年2 月到期日前陸續償
    還款項。
  (四)然乙○○遲至94年2 月並未給付任何款項予被告丁○○，經
    被告丁○○多次催討，均無所獲，被告丁○○便於94年10月
    間向台北縣土城調解委員會申請調解，然乙○○並未依據調
    解結果之允諾清償該筆借款，被告丁○○為保全該筆借款債
    權，於94年11月向  鈞院聲請強制執行，被告丁○○之債權
    確實存在，
  (五)被告丁○○於調解時曾向調解委員提出借款日並非94年2 月
    1 日，應為93年2 月1 日，因調解委員告知調解書上之借款
    日乃係指債權確定日，即本票到期日，才會同意於調解書中
    記載借款日為94年2 月1 日，並非被告記憶不清系爭本票簽
    發日期。
  (六)本件被告誠奇公司與被告丁○○間之債權債務關係，乃始於
    91年12月22日訴外人丙○○即被告丁○○之子與乙○○簽定
    之協議書，協議書內容明定丙○○必須將公司所有權全數讓
    予乙○○，乙○○必須以誠奇公司作為連帶債務人，開立誠
    奇公司之票據予丙○○指定之受款人，而當時丙○○指定受
    款人為其父即被告丁○○。而丙○○於91年底交付乙○○「
    股權轉讓證明」（包含記名股票及股東同意書），當時丙○○已完成交付公司經營權讓與之責任，因此乙○○須依據協
    議書內丙○○之要求給付620 萬元。
  (七)為此，請求駁回原告之訴。
四、兩造不爭執之事實：
  (一)被告誠奇公司於94年2 月1 日當日並未向被告丁○○借款6
    20萬元，被告丁○○亦未交付借款620 萬元予被告誠奇公司
    。
  (二)被告丁○○於94年10月24日以被告誠奇公司向其借款620 萬
    元為由，向台北縣土城市調解委員會申請調解，並於當日成
    立調解，被告誠奇公司同意於94年10月28日給付被告丁○○
    620 萬元。
五、本件爭點與本院判斷：
  (一)原告主張被告誠奇公司於94年2 月1 日並未向被告丁○○借
    款620 萬元之事實，核與被告丁○○於本院96年11月29日審
    理時之陳述相符，自堪信為真實。而誠奇公司既未於94年2
    月1 日向被告丁○○借款620 萬元，被告丁○○亦未給付62
    0 萬元之借款予誠奇公司，則被告誠奇公司與丁○○間並無
    借款關係存在，因此，被告誠奇公司與丁○○於94年10月24
    日於台北縣土城市調解委員會就不存在之借款關係所成立之
    調解，顯係通謀而為之虛偽意思表示，該調解核屬無效。
  (二)被告丁○○雖抗辯：94年2 月1 日對於被告誠奇之借款債權
    係因其子丙○○將商領實業有限公司、麗捷企業股份有限公
    司（嗣先後改名為智郁電子股份有限公司、誠奇數位股份有
    限公司）之經營權轉讓予乙○○，並非將公司之股權轉讓予
    乙○○，其子丙○○並指定伊為受款人，故乙○○乃於93年
    2 月1 日簽發誠奇公司為發票人，到期日為94年2 月1 日，
    面額620 萬元之本票予伊作為擔保，嗣該本票不獲兌現，乃
    於94年10月24日與被告誠奇公司達成調解云云，並提出91年
    12 月22 日之協議書與智郁公司簽發之本票各1 件為證。惟
    按我國公司法上之股份有限公司係採所有與經營分離原則，
    公司之所有人為股東，公司之經營者為董事或經理人，查系
    爭協議書上係記載丙○○願將商領實業有限公司、麗捷企業
    股份有限公司之所擁有之所有權全數讓與乙○○等文句，而
    所謂公司之所有權是否包括經營權雖未能一概而論，然最低
    限度應包括公司之股權，則被告抗辯91年12月22日所簽訂之
    協議書係指經營權轉讓，並非股權轉讓云云，顯屬無據。次
    查爭協議書第3 條亦明定丙○○於協議書簽訂後，將所持有
    之商領公司、麗捷公司股份配合乙○○之指示，將股權轉讓
    給乙○○或其指定之第三者等文句，然被告僅提出麗捷企業
    股份有限公司公司於92年2 月17日將名稱變更為智郁電子股
    份有限公司，以及董事長由丙○○變更為乙○○之公司變更
    登記申請書為證（詳本院卷第111 頁），關於丙○○所持有
    智公司之股份部分，被告並未提出轉讓予乙○○之記載，且
    依被告所提出之股東名簿記載，丙○○所持有之股份為46萬
    6000股，乙○○所持有之股份為43萬200 股，丙○○仍係最
    智郁公司之最大股東（詳本院卷第114 頁），至於商領實業
    有限公司（嗣更名為誠楷科技股份有限公司）部分被告刻意
    閃爍其詞，不願提出公司登記變更事項表為證，惟商領實業
    有限公司之負責人迄為丁○○，丁○○亦未將其股份轉讓登
    記予乙○○，尚難認丙○○已履行協議書約定之義務。被告
    丁○○雖抗辯：丙○○已將股份全部轉讓予乙○○，記載於
    公司股東名簿僅屬對抗公司要件云云，惟丙○○係亦智郁公
    司股東名簿上登記之最大股東，以及商領公司之負責人，乙○○則僅經變登記為智郁公司之負責人，且未登記為商領公
    司之股東，而被告既於92年2 月17日將智郁公司之負責人由
    丙○○變更為乙○○，苟確有系爭協議書所約定買賣股權之
    關係存在，豈有不同時將丙○○所有之股東全部讓與登記為
    乙○○所有，並將商領公司之負責人亦變更為乙○○，顯見
    丙○○並未將其股份轉讓予乙○○之事實。再者，被告丁○○於96年11月23日提出之答辯狀陳稱：93年1 月間丙○○名
    下之股權全數轉移登記完成，為求保全，要求乙○○開立智
    郁公司之本票作為履行協議之擔保云云（詳96重訴450 號卷
    第30頁），經本院於96年12月7 日函知提出丙○○過戶之更
    登記表過院（同前卷第50頁），因無法提出，始再提出91年
    12月29日之股權、股份轉讓證明書1 件為證（同前卷第80頁
    ），先後所辯相互矛盾，顯該股權、股份轉讓證明係臨訟製
    作，顯屬不足採信。
  (三)被告雖又抗辯：商領公司積欠乙○○621 萬8831元，誠奇公
    司又積欠商領公司798 萬8450元，誠奇公司簽發本票予丁○○實屬誠奇公司積欠乙○○之債務，對誠奇公司財務及公益
    並無任何不利之影響，而乙○○已於92年2 月完成公司更名
    與董事長變更登記，乃將其對丙○○之買賣價金債務轉為借
    款，並於92年4 月以誠奇公司名義簽發，面額620 萬元，到
    期日為92年12月31日之台銀支票以履行，嗣因無力兌現，又
    於93年2 月將前開支票作廢銷毀，更換為票號TH-032147 號
    ，面額620 萬元，到期日為94年2 月1 日之本票，故屬有效
    之本票云云（詳本院卷第105-106 頁）。惟查誠奇公司並未
    積欠丙○○任何債務，自不生將誠奇公司對於丙○○之債務
    轉為借款債務之情事，則被告抗辯係將誠奇公司對於誠奇公
    司之買賣股權價金債務轉為借款債務，顯不足採。次查經由
    銀行以電匯金錢與他人，依現行銀行實務作業，匯款單據上
    不必載明匯款原因，自無從僅以電匯之事實證明匯款之原因
    ，則乙○○匯入商領公司帳戶之款項尚難認係莊訓借貸予商
    領公司之借款，且果商領公司確有積欠乙○○款項，誠奇公
    司亦有積欠商領公司款項，衡諸交易常情，應由誠奇公司積
    發記名式本予商領公司，再由商領公司輾轉交付予乙○○、
    丁○○（即丙○○指定之第三人），實無由誠奇公司以丁○○為受款人簽發記名本票之理，核被告所辯，顯然乖離常情
    。末查被告丁○○於本院96年12月27日具狀陳稱：丙○○於
    經營公司期間籌錢予公司支付相關款項，以致丙○○共負債
    620 萬元，故於協議書內容明定丙○○將公司所有權全數讓
    予乙○○，而乙○○必須與誠奇公司共同作為連帶債務人，
    開立公司票據予丙○○或其指定之受款人，以作為清償丙○○當初籌錢予公司之款項云云（詳96年重訴字第450 號卷）
    ，惟被告丁○○迄今仍無法舉證證明丙○○籌錢予誠奇公司
    之事實，迨至97年10月30日被告誠奇公司則由具狀陳稱誠奇
    公司簽發本票予丁○○之原因，乃誠奇公司積欠商領公司款
    項，商領公司積欠乙○○款項，乙○○積欠丙○○款項，丙○○指定丁○○為受款人，其所抗辯簽發本票之原因除過於
    曲折而不盡情理外，亦與被告丁○○抗辯之原因不符，顯係
    臨訟編織，洵無可採。
  (四)按「公司法第16條第1 項規定公司除依其他法律或公司章程
    規定以保證為業務者外，不得為任何保證人，旨在穩定公司
    財務，用杜公司負責人以公司名義為他人作保而生流弊，倘
    公司以債務承擔方式代他人清償債務，就公司財務之影響而
    言，與為他人保證人之情形無殊。保證既為法之所禁，依舉
    輕以明重之法理，責任較重之債務承擔，仍應在上開規定禁
    止之列」，最高法院92年台上字第914 號判決著有明文。查
    原告丁○○據其所陳述係受讓其子丙○○對於乙○○之買賣
    股份價金債權，而訴外人乙○○竟竟將其個人債務以簽發公
    司本票之方式由誠奇公司負連帶責任，就誠奇公司財務之影
    響，與為他人保證人或承擔他人債務之情形無異，依公司法
    第16條第2 項之規定，應由誠奇公司負責人乙○○自負清償
    債務之責任。被告雖抗辯：誠奇公司乃91年12月22日協議書
    之債務人，並非保證人，其行為乃清償債務云云，然91年12
    月22日之協議書係丙○○與乙○○所簽定，誠奇公司並非上
    開協議書之當事人，對於丙○○亦未負擔任何債務，且系爭
    協議書亦僅於第7 條約定：於協議書簽訂後，丙○○同意乙○○以公司名義，最晚於92年12月31日前，陸續支付丙○○
    或其指定之第三人總金額共620 萬元等文句，揆諸上開協議
    書文義，亦無法認定誠奇公司對於丙○○負有任何債務，再
    者，丙○○於91年12月22日系爭協議書簽定時係誠奇公司之
    負責人，其同意乙○○簽發誠奇公司之本票清償買賣股權之
    價款，實際上與丙○○親自簽發誠奇公司之本票以清償乙○○積欠其之買賣股權價金無異，顯與常情有違。則被告誠奇
    公司簽發系爭本票與就乙○○之個人債務與乙○○負連帶責
    任，即屬公司法第16條第1 項所禁止，復有違常情，且被告
    丁○○於本院96年12月27日審理時陳稱其取得系爭本票時已
    知悉訴外人乙○○係為清償其個人之債務而簽發系爭本票，
    自難認被告丁○○係善意取得系爭本票而可阻斷本票原因關
    係之抗辯。
  (五)末按，於乙○○未履行給付買賣股份價款義務，且訴丙○○
    請求將已過戶之股份返還之場合，因公司資產為債權人之擔
    保，公司債權人仍可就公司資產優先於股東而受清償，丙○○就公司資產無優先於債權人受償之權利。又上開協議書之
    買方既為乙○○，而非誠奇公司，因公司與法定代理人係分
    屬不同之人格，則應給付買賣股份價款之債務人應僅為乙○○，誠奇公司並非債務人，誠奇公司對於乙○○之個人債務
    無庸負連帶清償之義務，乙○○亦無以誠奇公司之資產就其
    個人之債務負連帶債任之權限。苟乙○○以誠奇公司之資產
    清償其個人債務，即係挪用公司資產清償個人債務，係屬淘
    空誠奇公司資產之違反公序良俗行為，而丙○○為誠奇公司
    前股東，對於乙○○簽發誠奇公司之票據清償乙○○給付買
    賣股款價金之債務，係屬以公司資產清償乙○○個人債務之
    不法行為，亦難諉為不知。則乙○○於93年2 月1 日、94年
    2 月1 日簽發誠奇公司之票據用以清償其個人應給付買賣股
    款之債務，顯係違反公序良俗而無效。又被告丁○○於本院
    96 年12 月27日審理時陳稱其取得系爭本票時已知悉訴外人
    乙○○係為清償其個人之債務而簽發系爭本票，則被告丁○○取得系爭本票係屬惡意，並不遮斷人的抗辯事由，誠奇公
    司自得以系爭本票係違反公序良俗而無效之原因關係對抗被
    告丁○○。惟誠奇公司於於94年10月24日與被告調解時，竟
    就無效之本票債務同意給付被告620 萬元，亦可證被告誠奇
    公司與丁○○於94年10月24日達成之調解係屬通謀虛偽之意
    思表示而無效。
  (六)綜上所述，無論訴外人丙○○與乙○○間之股份買賣交易是
    否係屬真實，因乙○○無權以誠奇公司資產清償其個人之債
    務，且丙○○為誠奇公司之前東股，對乙○○以誠奇公司資
    產清償個人買賣股份債務，係屬淘空公司資產之違反公序良
    俗行為，亦難諉為不知，又被告丁○○於本院審理時亦自認
    於取得系爭本票時已原因關係，則系爭本票之簽發因違反公
    序良俗與公司法第16條之規定而無效，被告丁○○對於誠奇
    公司既無本票債權，亦或借款債權存在，至為明確。
六、從而，原告提起本件訴訟請求確認被告丁○○於94年2 月1
    日對於誠奇公司之借款債權不存在，為有理由，應予准許。
七、結論：原告之訴為有理由，依民事訴訟法第78條、第85 條
    第1項，判決如主文。
中    華    民    國    98    年    1     月    8     日
                  民事第三庭    法  官  何君豪
以上正本係照原本作成
如對本判決上訴，須於判決送達後20日內向本院提出上訴狀
中    華    民    國    98    年    1     月    8     日
                                書記官  黃琴茜

司法院資訊處製作；財團法人民間司法改革基金會備份。
